臺灣高等法院刑事判決
111年度上易字第1013號
上  訴  人  臺灣臺北地方檢察署檢察官
被      告  蔡○庭



上列上訴人因被告違反保護令案件，不服臺灣臺北地方法院111
年度易字第10號，中華民國111年5月27日第一審判決（聲請簡易
判決處刑案號：臺灣臺北地方檢察署110年度偵字第34058號），
提起上訴，本院判決如下：
    主  文
原判決撤銷。
蔡○庭犯違反保護令罪，處拘役拾日，如易科罰金，以新臺幣壹
仟元折算壹日。
    事  實
一、蔡○庭與洪○雲為母女關係，二人具有家庭暴力防治法第3條
    第3款所定之家庭成員關係，蔡○庭前經臺灣臺北地方法院於
    民國110年10月18日核發110年度司暫家護字第287號民事暫
    時保護令(下稱本件暫時保護令)，令其不得對其母洪○雲實
    施身體或精神上不法侵害之行為及騷擾行為，其明知上情，
    竟基於違反本件暫時保護令之犯意，於同年11月11日上午10
    時59分許，在臺北市○○區○○路000號，以借錢為由向洪○雲索
    要金錢遭拒，以此方式對洪○雲為騷擾行為，而違反本件暫
    時保護令。
二、案經洪○雲訴由臺北市政府警察局文山第二分局報告臺灣臺
    北地方檢察署檢察官偵查起訴。　　
    理  由
一、證據能力
　　下列所引用之非供述證據，核均無證據證明係公務員違背法
    定程序所取得，或有其他不得作為證據之情形，審酌前揭非
    供述證據並無信用性過低之疑慮，且與被告犯行之認定具關
    聯性，依刑事訴訟法第158條之4規定反面解釋，應認均有證
    據能力。　
二、認定事實所憑之證據及理由
　　訊據被告蔡○庭固坦承明知受有本件暫時保護令，惟否認有
    何違反保護令之犯行，辯稱：那天我和媽媽只是講話，我媽
    媽講話有時候的音量會比較大聲，但她不是不開心、不是情
    緒不好，只是可能會跟我講一句比較大聲的「不要，我要跟
    你老闆講」，可是別人聽到會不會先入為主認為我們在吵架
    或什麼，那是我們母女彼此的講話，我爸爸沒有聽到，他只
    是看到我們3個人在那邊，就解讀說我去跟我媽開口，我只
    是把我當天要去SOGO工作上班的狀況講出來而已，就這麼簡
    單；我不認為我對她有做任何騷擾的行為；我認為我沒騷擾
    等語。經查：
㈠被告與洪○雲為母女關係，前經洪○雲以被告至其工作處騷擾索
  討金錢等為由聲請核發暫時保護令，經臺灣臺北地方法院於11
  0年10月18日核發本件暫時保護令，令被告不得對其母洪○雲實
  施身體或精神上不法侵害之行為及騷擾行為，且被告明知本件
  暫時保護令令其不得對洪○雲為騷擾行為之事實，業據被告於
  警詢、偵查及原審審理時供述在卷(見偵卷第12至13、64頁；
  原審111年度易字第10號卷，下稱原審卷，該卷第50至53頁)，
  並有本件暫時保護令在卷可稽(見偵卷第25至26頁)，是此部分
  事實，首堪認定。
㈡被告於上開時間，在臺北市○○區○○路000號1樓店面前，向洪○雲
  借錢遭拒之事實，業據被告於警詢、偵查及原審審理時供述在
  卷(見偵卷第12至13頁、第64頁；原審卷第51頁)，並經證人洪
  ○雲於本院審理時證稱：（問：卷內有臺北地院民事暫時保護
  令，是在110年10月18日核發的，聲請人是你本人，為何你會
  去聲請該暫時保護令？）因為我女兒被人家騙了很多錢，變成
  負債累累，然後就會找我，去到我們店裡我先生都會很生氣；
  社工帶我去新店填聲請保護令，才這樣臨時保護令下來；（問
  ：110年11月11日上午10點快11點的時候...你的女兒蔡小姐，
  她當天是否又有去找你，要跟你借錢？）對，因為我剛好在外
  面；（問：她當時怎麼跟你說的？）她是說她要錢，我也都不
  大記得，只是說她要錢，在另外一家上班，老闆請她買什麼東
  西，請我幫忙她這樣子，她要先墊，然後我就走來倉庫；那時
  候我說我沒有錢，因為錢不是我在管，都不是我在管，我要問
  你爸爸，我想說我要牽腳踏車要出去；說真的那一陣子她沒有
  什麼正常的工作；（問：在這一次她跟你借錢，你拒絕之前，
  她跟你借多少次錢？）不曉得；很多次；次數不記得，至少有
  10次以上；因為我本身也沒錢，我要錢都要經過我先生，譬如
  我幫忙她，我需要經過我先生；（問：為何她要拉住你的自行
  車後面？）她想要再跟我講，我想說我迴避一下，大家情緒會
  比較好；我想說我走開我避免就好；我牽著（自行車)，然後
  我想說我就走開了，我想要走；我是不想跟她講，我想說我走
  開就好等語（見本院卷第75至82頁）；證人即被告之父蔡○智
  於本院審理時證稱：被告拿各種理由跟我們要錢，她被騙很多
  錢，人家就逼她，她就求我太太，有時我也不知道，大概她都
  有想辦法給她，甚至去跟別人借來給她；（問：當時是因為已
  經受不了她跟你們借錢，所以你太太才去聲請保護令？）是；
  那一天發生那個事情，我太太是在倉庫要騎腳踏車，我是在店
  裡面賣東西，我是在167號1樓那個店賣東西，我太太在167號
  旁邊的倉庫、空地；我賣東西，然後人家離開的時候，我走到
  外面來看到他們在倉庫那邊，因為講話有大小聲；（問：誰講
  話大小聲？）我太太，我在想可能就是要跟我太太借錢還是怎
  麼樣；（問：你的意思是你太太講話當時的音量有拉高？）是
  ；我太太看她那個表情是有點生氣，我就大概知道說可能是我
  女兒又找我太太借錢了等語（見本院卷第82至86頁），上開事
  實堪可認定。按家庭暴力防治法所稱之「家庭暴力」，謂家庭
  成員間實施身體或精神上不法侵害之行為；所稱「騷擾」者，
  謂任何打擾、警告、嘲弄或辱罵他人之言語、動作或製造使人
  心生畏怖情境之行為，家庭暴力防治法第2條第1款、第4款分
  別定有明文。又按同法第61條第1款、第2款係依被告之行為對
  被害人造成影響之輕重而為不同規範，若被告所為已使被害人
  生理或心理上感到痛苦畏懼，即可謂係對被害人實施身體或精
  神上不法侵害之家庭暴力行為，反之若尚未達此程度，僅使被
  害人產生生理、心理上之不快不安，則僅為騷擾定義之範疇。
  被告雖與證人洪○雲為母女關係，然其業已成年，自應經濟自
  立，父母對其再無扶養義務，其前已多次向其父母以借錢為由
  索要金錢，自應知此舉已造成父母困擾，仍再次前來藉口為其
  雇主代墊費用、欲向證人洪○雲借錢為由向證人洪○雲索要金錢
  ，經證人洪○雲以其沒有錢為由拒絕，並亟欲迴避、離去，足
  見被告行為已使證人洪○雲產生心理上之不快不安，然衡其情
  節，尚未使其生理或心理上感到痛苦畏懼，揆諸上開說明，核
  屬騷擾行為。
㈢被告於本案案發時，既已知悉本案暫時保護令之內容，明知其
  不得對證人洪○雲為騷擾行為，仍於前開暫時保護令有效期間
  內，再次向洪○雲以借錢為由索要金錢遭拒，以此方式對洪○雲
  為騷擾行為，而違反本件暫時保護令，其有違反保護令之犯意
  及行為，應堪認定。被告以前詞否認違反保護令，尚非可採。
㈣綜上，本件事證明確，被告犯行堪可認定，應予依法論科。　
三、法律適用　　
㈠被告係洪○雲之女，具有家庭暴力防治法第3條第3款所定之家庭
  成員關係。核被告所為，係違反法院依家庭暴力防治法第16條
  第3項規定所為禁止對被害人為騷擾行為之命令，而犯家庭暴
  力防治法第61條第2款之違反保護令罪。
㈡不另為無罪諭知部分
⒈聲請簡易判決處刑意旨另略以：被告於前開時地除向洪○雲借錢
  遭拒外，尚有拉住洪○雲所騎乘之自行車不讓其離去，因認被
  告此部分行為亦屬騷擾行為而違反本件保護令等語。
⒉按犯罪事實應依證據認定之，無證據不得認定犯罪事實；不能
  證明被告犯罪或其行為不罰者，應諭知無罪之判決，刑事訴訟
  法第154條第2項、第301條第1項分別定有明文。再按認定不利
  於被告之事實，須依積極證據，苟積極證據不足為不利於被告
  事實之認定時，即應為有利於被告之認定，更不必有何有利之
  證據（最高法院30年上字第816號判決先例意旨參照）。又被
  害人之證述，係以使被告受刑事訴追為目的，是其陳述是否與
  事實相符，仍應調查其他證據以資審認。
⒊公訴人認被告涉有此部分犯行，無非以證人洪○雲於警詢時之證
  述、被告於警詢及偵訊時之供述、本件暫時保護令等為其論據
  。
⒋訊據被告固坦承於前開時地曾有拉住洪○雲之自行車之事實，惟
  否認有何違反保護令之犯行，辯稱：我並沒有拉住洪○雲所騎
  乘之自行車不讓其離去，因為自行車未立好而要滑下，所以我
  才用手把自行車拉住；那時候社工來，她轉身，所以我才會拉
  那個腳踏車不讓車滑落，因為在斜坡；我們家的店面，路口是
  斜坡，我拉她的腳踏車是因為社工在她的後面叫她，她轉身了
  ，所以她當然看不到腳踏車要滑落了，所以我當然拉住她後面
  的把手，讓腳踏車不要滑落去撞到她，因為社工叫她，她回頭
  了，車子她握著等語。經查：
⑴證人洪○雲於警詢時證稱：我於上開店面前整理蒜頭，被告經過
  ，跟我說她老闆因週年慶辦活動要她買櫃子，錢她要先墊，所
  以要跟我拿錢，我說：「我沒有錢，不然妳老闆電話給我，我
  幫妳跟他說沒有錢」，她不讓我跟她老闆聯絡，我看她不聯繫
  ，所以要騎自行車離去，她就拉住我不讓我離去；（問：妳認
  為相對人蔡○庭的那些行為騷擾到妳？）被告今天一直跟我要
  錢，我不理她想要離開，她還不讓我離開等語(見偵卷第19、2
  0頁)。嗣證人洪○雲於本院審理時證稱：我沒有騎，用牽的而
  已，剛好社工來，我沒有騎在腳踏車上；她是後面拉一下，然
  後我要下去的時候就把我拉一下；放東西倉庫的地方，剛好有
  一點斜斜下來；後面指最後面椅子，因為我要騎走、我要牽走
  ，她後面拉著，剛好我們那邊有斜坡下去，剛好社工來，社工
  叫我；她想要再跟我講，我想說我迴避一下，大家情緒會比較
  好；我牽著，然後我想說我就走開了，我想要走，然後她拉著
  後面，剛好社工來，叫我，然後就停起來，就放著，這樣子，
  然後我先生出來看到；（問：對於被告說她當時拉你腳踏車，
  是因為你腳踏車的立柱沒有弄好，等於她要幫你扶一下？）因
  為倉庫那邊有稍微斜斜的，說不定她看我這樣是拉著怕我怎樣
  ，說不定是她要跟我講什麼，我是不想跟她講，我想說我走開
  就好；（問：對於被告剛剛所講的她之所以會拉住你，是因為
  你要牽腳踏車，剛好又有社工叫你，她怕腳踏車不穩或怎樣，
  才拉住你的，有何意見？）沒有意見，因為她講的是認為說可
  能會滑掉，我是想說我要騎走，剛好社工叫我，是牽走不是騎
  走等語（見本院卷第75至82頁）。是證人洪○雲先於警詢稱被
  告拉住伊不讓伊離去，又於本院審理時改稱倉庫那邊有稍微斜
  斜的，說不定被告看伊這樣是拉著怕伊怎樣，前後陳述已有不
  一致之處，非無瑕疵可指。
⑵檢察官上訴意旨雖主張：員警當日有到場查證發現被告確有違
  反保護令之行為，而將被告逮捕，有臺北市政府警察局文山第
  二分局景美派出所一般陳報單、執行逮捕拘禁告知本人通知書
  等（見偵卷第51、39頁）存卷可查，因認本案並非僅有洪○雲
  單一指述，且洪○雲於審理時固翻異前詞，其審理所述顯已參
  酌大量與本案事實無關之親情與利弊得失考量，顯有避重就輕
  之情事，其警詢時之證述可信性顯較審判時高等語。然查員警
  於案發時並未在場，乃事後到場，上開一般陳報單僅載「被害
  人稱於110年11月11日10時許在臺北市○○區○○路000號1樓因雙
  方財務及家務問題遭相對人騷擾，經警方到場詢問及查證後，
  確認蔡○庭為保護令之相對人，依違反保護令罪將相對人蔡○庭
  逮捕，洪女至派出所提告。警方依規定通報家暴防治中心」（
  見偵卷第51頁），執行逮捕拘禁告知本人通知書（見偵卷第39
  頁）僅足證明警方於110年11月11日10時59分到場逮捕被告之
  事實，依上開文書之內容，均仍顯不足以佐證洪○雲警詢所述
  被告拉住伊不讓伊離去之情；且證人蔡○智於本院審理時證稱
  ：當天我在店裡賣東西，我太太在倉庫那邊，離我大概10步距
  離，我賣完東西出來看一下，然後又有人進來，我就趕快回店
  裡，我沒有看到洪○雲所說牽腳踏車要離開，她女兒在後面拉
  腳踏車這段等語（見本院卷第84至86頁），是證人蔡○智亦未
  全程在場見聞，無法就證人洪○雲於警詢所為上開證詞為補強
  或佐證，檢察官就此部分未舉出其他證據得以補強，自無從僅
  以證人洪○雲有瑕疵之單一證述，遽認被告有故意拉住洪○雲所
  騎乘之自行車不讓其離去之騷擾情事。
⑶檢察官雖於本院審理時陳稱：請求調卷傳社工到庭等語。然並
  未指明係調何卷宗，而本案卷內並無此部分資料，是檢察官此
  部分聲請傳訊之證人尚屬不明，況被告並不爭執曾拉住洪○雲
  自行車之客觀事實，僅以前詞爭執其主觀犯意，衡情在場者從
  外部亦難窺知被告之主觀意思究否如其所辯，是此部分核無調
  查之必要。　
⑷綜合被告前揭供述、證人洪○雲歷次證述，依本案事證，僅足認
  定被告於上開時地曾一度有拉住證人洪○雲所牽自行車後方座
  椅位置之舉措，然其為該行為時是否如聲請簡易判決處刑意旨
  所指欲藉此不讓洪○雲離去，抑或如被告所辯僅係一時扶住自
  行車避免該車倒下、滑落，要非無疑。本諸「罪證有疑、利歸
  被告」之刑事證據法則，自應為有利於被告之認定。
⑸依檢察官所舉證據無法證明被告有故意拉住自行車不讓洪○雲離
  去之犯行，無法使本院形成被告就此部分有罪之心證，本件檢
  察官起訴所憑之證據，無論直接或間接證據，均尚未達於通常
  一般之人均可得確信，而無合理之懷疑存在之程度。此外，復
  查無積極證據足認被告就此部分行為係故意不讓洪○雲離去而
  為騷擾行為，屬不能證明犯罪，然檢察官認被告此部分犯行，
  與上揭有罪部分屬事實上一罪關係，爰不另為無罪之諭知。　
四、撤銷改判理由及科刑審酌事項
㈠原審審理後，以不能證明被告犯違反保護令罪而為無罪諭知，
  容有誤認，尚有未洽。檢察官上訴以被告明知向洪○雲索要金
  錢將造成洪○雲產生心理上之不快不安，仍執意為之，已構成
  騷擾行為，指摘原判決諭知被告無罪不當，為有理由。原判決
  既有上開可議之處，即屬無可維持，自應由本院將原判決予以
  撤銷改判。
㈡爰以行為人之責任為基礎，審酌被告正值青壯，無視法院核發
  之保護令效力，以如事實欄一所示之方式對其母洪○雲為騷擾
  ，併審酌被告坦承客觀事實、洪○雲於原審及本院均已表達不
  予追究之意、被告犯罪之動機、目的、手段與情節、暨其智識
  程度、家庭生活與經濟狀況等一切情狀，量處如主文第2項所
  示之刑，並諭知易科罰金之折算標準。
據上論斷，應依刑事訴訟法第369條第1項前段、第364條、第299
 條第1項前段，家庭暴力防治法第61條第2款，刑法第11條前段
、第41條第1項前段，判決如主文。
本案經檢察官邱舜韶聲請簡易判決處刑，檢察官高光萱提起上訴
，檢察官劉異海到庭執行職務。
中　　華　　民　　國　　111 　年　　9 　　月　　29　　日
                  刑事第十八庭  審判長法  官  何俏美
                                      法  官  陳海寧
                                      法  官  葉乃瑋
以上正本證明與原本無異。
被告或得為被告利益上訴之人如不服本判決，應於收受送達後20
日內向本院提出上訴書狀，其未敘述上訴之理由者並得於提起上
訴後20日內向本院補提理由書（均須按他造當事人之人數附繕本
）「切勿逕送上級法院」。
                                      書記官  程欣怡
中　　華　　民　　國　　111 　年　　9 　　月　　29　　日
附錄：本案論罪科刑法條全文
家庭暴力防治法第61條
違反法院依第十四條第一項、第十六條第三項所為之下列裁定者
，為本法所稱違反保護令罪，處三年以下有期徒刑、拘役或科或
併科新臺幣十萬元以下罰金：
一、禁止實施家庭暴力。
二、禁止騷擾、接觸、跟蹤、通話、通信或其他非必要之聯絡行
    為。
三、遷出住居所。
四、遠離住居所、工作場所、學校或其他特定場所。
五、完成加害人處遇計畫。